臺灣高等法院民事判決　　　　　　　　　96年度家上字第71號
上　訴　人　乙○○
訴訟代理人　張宛華律師
被 上訴 人　甲○○
訴訟代理人　林家駿律師
上列當事人間請求離婚事件，上訴人對於中華民國95年11月22日
臺灣新竹地方法院95年度婚字第239號第一審判決提起上訴，本
院於96年5月1日言詞辯論終結，判決如下：
    主  文
原判決廢棄。
被上訴人在第一審之訴駁回。
第一、二審訴訟費用由被上訴人負擔。
　　事實及理由
一本件被上訴人起訴主張：兩造於婚前半年認識，並於民國88年
  7月3日結婚，婚後育有一女朱酈慧。婚前上訴人即因個性極端
  、暴躁易怒，致雙方時有爭吵，且屢次聲明不想與公婆同住，
  然因伊雙親年邁，需人照顧，故未立即答應。婚後上訴人即以
  工作為由，通車往返新竹市及台北縣樹林市間，其後更於89年
  5月以懷孕有水腫現象為由，表示欲回娘家休養待產，伊因體
  恤上訴人懷孕之辛勞而答應。詎料，上訴人產後竟不回兩造新
  竹市○○路住所，經伊屢次請求，均遭拒絕。為此，伊及家人
  曾多次與上訴人及其家人協調，但上訴人始終不願搬回，伊方
  知上訴人實欲以居住娘家之方式，迫使伊於外為其購屋後始願
  返回同住。上訴人因無心維繫家庭之圓滿和諧，又無侍奉公婆
  之心，導致兩造自91年起，漸行漸遠。甚且，上訴人於91年8
  月間，自行購買空白離婚協議書，要求伊簽署，然因當時雙方
  考慮到女兒，故均未簽名。至92年1月15日，上訴人於伊父母
  面前，本於自由意志簽名於離婚協議書，伊亦於同月19日與二
  見證人補簽，益見上訴人已無維持婚姻之意。之後因贍養費無
  法達成合意，上訴人遲遲不願配合辦理離婚登記。兩造更自92
  年7月起未曾聯絡，至多僅有上訴人主動致電吵架而已。上訴
  人患有躁鬱症，稍不如意，即易情緒失控，以跳車、跳樓、自
  殺、打先生、傷害家人、鬧離婚等手段向伊要脅，經林口長庚
  醫院治療亦無明顯改善，造成雙方相處及溝通產生極大困難。
  是兩造自89年5月起至今，爭執已長達6年，感情不復存在，無
  論就主觀或客觀而言，兩造之婚姻實已無法繼續維持。至伊與
  訴外人吳念庭係於91年間始認識，雖有通姦行為，然與本件起
  訴之動機無關。爰依民法第1052條第2項規定，請求准予兩造
  離婚，及附帶請求酌定對於未成年子女朱酈慧權利義務之行使
  負擔之人等語。
二上訴人則以：被上訴人係因已與訴外人吳念庭通姦生女，亟欲
  與伊離婚，始提起本件訴訟。伊婚前為課輔老師，婚後辭職隨
  夫遷至新竹定居，嗣因懷孕嚴重水腫，於徵得被上訴人同意後
  暫時搬回娘家待產。女兒朱酈慧出生後，被上訴人以工作繁忙
  為由，遲未將伊母女接回新竹，兩造間即維持由被上訴人至台
  北探視伊母女，或伊攜女回新竹過夜之方式。期間因被上訴人
  未給付家庭生活費用，伊乃重新開始從事課輔老師之工作。被
  上訴人以工作繁忙為由，與伊漸行漸遠，伊不疑有他，迄91年
  7月間入院開刀，被上訴人竟未前來探視關懷，始稍覺有異；
  但被上訴人於91年底買車贈與伊，致伊未加深究。詎在此同時
  ，被上訴人已於91年秋天與訴外人吳念庭通姦，並於同年12月
  間即知吳念庭懷孕。伊於92年1月間返回新竹時，發覺被上訴
  人未加告知即出國旅遊，且被上訴人之父一再以言語相逼，伊
  乃被迫於空白離婚協議書上簽名，留置該協議書後離開新竹。
  迄93年8月間，伊行經新竹市○○路○段10號前，竟親見被上
  訴人與吳念庭，共同攜一幼女同行，情狀親密，質問之下，被
  上訴人坦承該幼女為其與吳念庭同居通姦所生。伊雖曾於94年
  間至精神科就診，乃係因被上訴人違背婚姻忠實義務，與第三
  人通姦生子，卻對上訴人掌摑其頰之事提出傷害告訴，更在損
  害賠償事件中以與有過失抗辯，多次法庭相見，聽被上訴人推
  諉卸責、顛倒黑白，令伊身心承受難以言喻之痛苦所致。被上
  訴人就兩造婚姻發生嚴重破綻實應負完全之責，依民法第1052
  條第2項但書規定，自不得請求離婚等語，資為抗辯。
三原審為被上訴人勝訴之判決，即准被上訴人與上訴人離婚，並
  定對於未成年子女朱酈慧之權利義務，由上訴人行使或負擔，
  且被上訴人應自本件判決確定之翌日起，至朱酈慧成年之日止
  ，按月於每月十日前，給付上訴人新台幣（下同）12,000元，
  如遲誤一期履行，視為全部到期。上訴人對之不服，提起上訴
  ，聲明：原判決廢棄，被上訴人在第一審之訴駁回。被上訴人
  則聲明：上訴駁回。
四按民法第1052條第2項前段規定：「有前項以外之重大事由，
  難以維持婚姻者，夫妻之一方得請求離婚。但其事由應由夫妻
  之一方負責者，僅他方得請求離婚」，其目的在使夫妻請求裁
  判離婚之事由較富彈性，然亦需夫妻間發生足使婚姻難以維持
  之重大事由，始准一方依該條第二項規定訴請離婚。且該「難
  以維持婚姻之重大事由」，係以婚姻是否已生破綻而無回復之
  希望為其判斷之標準。而婚姻是否已生破綻無回復之希望，則
  應依客觀之標準，即難以維持婚姻之事實，是否已達於倘處於
  同一境況，任何人均將喪失維持婚姻意欲之程度而定。至於同
  條項但書所規定「難以維持婚姻之重大事由應由夫妻之一方負
  責者，僅他方得請求離婚」，乃因如肯定有責配偶之離婚請求
  ，無異承認恣意離婚，破壞婚姻秩序，且有背於道義，尤其違
  反自己清白（clean hands）之法理，有欠公允，同時亦與國
  民之法感情及倫理觀念不合，因而採消極破綻主義。倘該重大
  事由，夫妻雙方均須負責時，應比較衡量雙方之有責程度，僅
  責任較輕之一方得向責任較重之他方請求離婚，如有責程度相
  同時，雙方均得請求離婚，始符合民法第1052條第2項規定之
  立法本旨。最高法院90年度台上字第1639號、第2215號、94年
  度台上字第115號、第2059號判決要旨，及同院95年4月4日95
  年度第5次民事庭決議參照。
五被上訴人主張兩造係夫妻，現婚姻關係仍存續中，有其提出之
  身分證影本上配偶欄之登記可證（見原審婚字卷8頁），堪信
  為真。被上訴人以兩造間存有難以維持婚姻之重大事由，訴請
  離婚，無非以：(一)上訴人個性極端，暴躁易怒；(二)不願與公婆
  同住；(三)產後拒不返家同住；(四)91年8月間，曾購買空白離婚
  協議書要求其簽署；(五)92年1月15日曾簽名於離婚協議書，事
  後竟反悔（見原審婚字卷9頁）；(六)上訴人患有躁鬱症，稍不
  如意，即易情緒失控，以跳車、跳樓、自殺、打先生、傷害家
  人、鬧離婚等手段向伊要脅，經林口長庚醫院治療亦無明顯改
  善，造成雙方相處及溝通產生極大困難；(七)兩造自92年7月起
  未曾聯絡；(八)自89年5 月起至今，兩造爭執已長達6年，感情
  不復存在等等，為其論據。
六惟查，被上訴人並不否認其於婚前已知上訴人個性易怒、不願
  與公婆同住，既仍願與上訴人結婚，則上述(一)、(二)之情事，縱
  屬實在，亦不構成離婚之事由。而上訴人懷孕期間因水腫（見
  原審婚字卷26頁）返回娘家、在娘家生產及做月子，既經被上
  訴人同意，即非可歸責。至上訴人之後仍居住於娘家，由彼此
  擇期前往對方住處共同生活，要屬現今夫妻常見之互動模式。
  縱上訴人拒不返回新竹夫家同住，屬可歸責，其情節亦非重大
  （即上述(三)部分）。上訴人縱曾購買空白離婚書要求被上訴人
  離婚，然兩造既均未簽名，顯見均無離婚之意，上述(四)即難認
  係可歸責於上訴人之離婚事由。又上訴人雖曾於另份離婚協議
  書上簽名，被上訴人事後與二證人亦補行簽名，然上訴人既反
  悔未配合前往辦理離婚登記，使該離婚發生法律上效力，即見
  尚非真正欲離婚，僅因一時衝動而有簽名之舉，縱屬可歸責，
  其情節仍非重大（即上述(五)部分）。再者，婚姻以夫妻之共同
  生活為目的，夫妻應以誠摯相愛為基礎，相互尊重、忍讓與諒
  解，共同建立和諧美滿幸福之家庭。兩造既然結婚生女，自應
  相互尊重、忍讓與諒解，縱有意見不合情事，亦應本於誠摯相
  愛之基礎，彼此讓步及調和。是上述(七)、(八)縱係實情，應認兩
  造同可歸責，難重責上訴人。此外，上訴人固不否認曾看精神
  科，經診斷為「情緒低落，失眠，無力，無助感等」（見原審
  婚字卷28頁），但否認曾向被上訴人為任何形式之要脅（見原
  審婚字卷25頁），則於被上訴人舉證證明上訴人有重大不治之
  精神病，而得依民法第1052條第1項第8款規定請求離婚前，自
  難僅以上述(六)之上訴人患有輕微躁鬱症一事，即謂符合可歸責
  之離婚重大事由。
七綜上，兩造長年分居，造成雙方徒有夫妻之名，而無夫妻之實
  ，彼此感情已因長期分隔而淡漠，此與夫妻以共同生活為目的
  之本質固屬有違。然綜合前述(三)、(五)至(八)項情事，縱認全屬實
  在，亦難謂在客觀上，已達於倘處於同一境況，任何人均將喪
  失維持婚姻意欲之程度，即難謂兩造婚姻已生破綻而無回復之
  希望。退步言之，縱謂兩造婚姻之破綻已達無回復之希望，相
  較於被上訴人所指訴上訴人前揭可歸責事由，及上訴人曾對被
  上訴人為傷害行為經判決有罪確定（見原審婚字卷33頁）等項
  ，被上訴人所不否認之與吳念庭通姦行為（見原審婚字卷59頁
  、本院卷26頁），就兩造婚姻發生破綻一事，更具可歸責性，
  即其有責程度顯大於上訴人，揆諸前揭說明，被上訴人自不得
  依民法第1052條第2項規定，請求離婚。
八本院既認被上訴人不得請求離婚，則其附帶請求酌定對未成年
  子女朱酈慧之權利義務行使或負擔之人及其內容、方法，即失
  所附麗。
九綜上，被上訴人依民法第1052條第2項前段規定請求離婚，難
  予准許。其附帶請求判決對於未成年子女朱酈慧之權利行使義
  務負擔之人，亦不應准許。原審未察，為上訴人敗訴之判決，
  並定對於未成年子女朱酈慧權利義務行使負擔之人，及命被上
  訴人按月給付12,000元至朱酈慧成年之日止，自有未洽。上訴
  意旨，指摘原判決不當，求予廢棄改判，為有理由，自應由本
  院將原判決廢棄，改判如主文第二項所示。
十本件事證已臻明確，兩造其餘主張、陳述及所提之證據，經核
  均與判決結果無影響，爰不予一一論述，附此敘明。
據上論結，本件上訴為有理由，依民事訴訟法第450條、第78條
，判決如主文。
中　　華　　民　　國　　96　　年　　5　　月　　15　　日
                    民事第十六庭
                        審判長法　官  沈方維
                              法　官  張競文
                              法　官  呂淑玲
正本係照原本作成。
如不服本判決，應於收受送達後20日內向本院提出上訴書狀，其
未表明上訴理由者，應於提出上訴後20日內向本院補提理由書狀
（均須按他造當事人之人數附繕本）上訴時應提出委任律師或具
有律師資格之人之委任狀；委任有律師資格者，另應附具律師資
格證書及釋明委任人與受任人有民事訴訟法第466條之1第1項但
書或第2項（詳附註）所定關係之釋明文書影本。
中　　華　　民　　國　　96　　年　　5 　　月　　16　　日
　　　　　　　　              書記官  鄭麗兒
附註：
民事訴訟法第466條之1（第1項、第2項）：
對於第二審判決上訴，上訴人應委任律師為訴訟代理人。但上訴
人或其他法定代理人具有律師資格者，不在此限。
上訴人之配偶、三親等內之血親、二親等內之姻親，或上訴人為
法人、中央或地方機關時，其所屬專任人員具有律師資格並經法
院認為適當者，亦得為第三審訴訟代理人。